台灣彰化地方法院民事判決　　　　九十六年度訴字第二三三號
原　　　告　甲○○
　　　　　　　　　　　　20號.
訴訟代理人　柯開運律師
複　代理人　陳茂倉律師
被　　　告　丙○○
訴訟代理人　乙○○
上列當事人間請求返還不當得利事件，業經本院於民國九十六年
五月十日言詞辯論終結，茲判決如下：
    主    文
原告之訴及假執行之聲請均駁回。
訴訟費用由原告負擔。
    事實及理由
一、原告主張：（一）被告於民國（下同）八十九年一月二十八
    日，將原告所有坐落雲林縣大埤鄉○○段一○八三之二一地
    號、地目建、面積一二○平方公尺之土地及其上建物建號同
    段七七一建號門牌號碼雲林縣大埤鄉豐田村田庄二之二一號
    之三層樓房乙棟（以下簡稱系爭房地），以買賣之原因登記
    為其所有，惟被告竟否認兩造間有買賣關係存在，且未給付
    分文予原告；又被告於八十九年九月二十一日將系爭房地出
    售予訴外人張翠蓮，並由張翠蓮於同年月日，以系爭房地設
    定最高限額新台幣（下同）二百六十四萬元之抵押權予訴外
    人中國信託商業銀行股份有限公司，而觀諸該抵押貸款資料
    及實際放款明細，即明被告出售系爭房地至少獲利二百二十
    萬元，顯屬不當得利，為此，原告爰依民法第一百七十九條
    規定，請求被告返還該不當利得。（二）對被告抗辯所為之
    陳述：１、鈞院九十年度訴字第一一一七號兩造間請求給付
    買賣價金事件，原告係以民法第三百六十七條、第三百六十
    九條為請求權基礎，且依被告於該事件所為辯稱，可見該事
    件之系爭法律關係應為「買賣關係」，與本件原告係基於「
    不當得利」之法律關係為請求，顯然不同；又被告於本件雖
    引用鈞院九十年度訴字第一一一七號民事判決理由為抗辯，
    惟被告對其所辯「系爭房地是抵付工程款而來」乙節，並未
    提出任何有力之證據，以實其說，況原告亦否認系爭房地係
    用以抵付工程款之事實，而上開事件民事判決及臺灣高等法
    院臺中分院九十一年度上易字第二一二號民事判決，均未就
    系爭房地係用以抵付工程款之事實加以調查審認，僅純就兩
    造間有無買賣關係加以論斷。是以，原告提起本件訴訟，並
    無違反關於確定判決既判力之規定，而被告抗辯原告提起
    本件訴訟不得為與上開事件相反之主張，本院亦不得為相反
    之判斷，顯有誤會。２、又被告之父乙○○承攬慶帝建設有
    限公司（以下簡稱慶帝公司）所承建坐落雲林縣大埤鄉○○
    段一○八三、一○八四之四至一○八三之三一地號等筆土地
    上之房屋水泥粉刷、地板、浴室、廚房、樓梯貼黏磁磚及隔
    間砌紅磚等工程，依慶帝公司法定代理人薛龍木與乙○○於
    八十七年五月二十七日所訂立之工程承攬契約書第五條之約
    定，係「實做實算」，惟乙○○實做之工程究竟若干，未據
    被告提出證據，以實其說，故被告空言主張系爭房地是抵付
    工程款乙節，殊難憑信，則被告取得系爭房地自屬不當得利
    ；更何況，乙○○嚴重遲延工程進度，並未依約將全部工程
    完成，致其中有兩戶遭地主陳坤生、廖春棟以違約沒入。３
    、再者，依彰化縣花壇鄉公所調解委員會八十八年度調字第
    四一九號調解卷所載，該聲請調解事件之聲請人係為乙○○
    ，對造人則為訴外人李淑敏，並非慶帝公司，且聲請調解事
    由係為「對造人積欠聲請人工程款約三千一百萬元未還，爰
    聲請貴會調解」等語，而聲請人乙○○並未提出任何證據證
    明李淑敏確有積欠乙○○上揭工程款未還之事實，亦未提出
    任何證據證明慶帝公司確有積欠乙○○該工程款未還之事實
    ，尚難僅以乙○○曾對李淑敏聲請上開調解，即推定李淑敏
    或慶帝公司有積欠乙○○該工程款未還之事實；且被告另提
    出之臺灣臺北地方法院九十年度訴字第六五六六號民事判決
    ，亦不能證明因慶帝公司積欠乙○○該工程款未還，而以系
    爭房地抵付工程款，再由乙○○指定被告取得系爭房地，故
    被告所為抗辯顯不足採等語。並聲明：求為判決（一）被告
    應給付原告二百二十萬元及自起訴狀繕本送達翌日起至清償
    日止，按年息百分之五計算之利息。（二）訴訟費用由被告
    負擔。（三）原告願供擔保，請准宣告假執行。
二、被告則以：（一）按除既判力之概念外，尚有所謂之「爭點
    效」，而所謂之爭點效，係指法院於確定判決理由中，就訴
    訟標的以外當事人所主張之重要爭點，本於當事人辯論之結
    果已為判斷時，除有顯然違背法令，或當事人已提出新訴訟
    資料，足以推翻原判斷之情形外，於同一當事人就與該重要
    爭點有關所提起之他訴訟，法院及當事人就該已經法院判斷
    之重要爭點法律關係，皆不得為任何相反之判斷或主張，始
    符民事訴訟法上之誠信原則。（二）本件系爭房地何以登記
    為被告所有，原因關係為何，早由鈞院九十年度訴字第一一
    一七號、臺灣高等法院臺中分院九十一年度上易字第二一二
    號請求給付買賣價金事件中，遞經詳為調查，並經兩造詳為
    辯論，且已判決確定在案，本件原告所為主張，既經前開請
    求給付買賣價金事件詳查審斷，其自不得為相反之主張。況
    被告如有原告所主張之不當得利，原告自不會時到今日才提
    出本件請求。（三）慶帝公司事前曾與被告之父乙○○約定
    若在使用執照核發後十五日內未給付工程款予被告之父，須
    將包括本筆房地在內的十一筆房地過戶予被告之父或其指定
    的人，嗣慶帝公司既未依限清償積欠工程款，即須依上開約
    定履行，嗣因乙○○與慶帝公司另約定先將本件系爭房地登
    記在訴外人李淑敏之女即本件原告名下，使其得以貸款清償
    李淑敏之債務，惟李淑敏未清償貸款債務，即將系爭房地登
    記予乙○○指定之人即被告，乙○○嗣出賣系爭房地以清償
    玉山銀行之貸款債務一百九十六餘萬元（乙○○另向台灣台
    北地方法院以九十年度訴字第六五六六號民事事件訴請本件
    原告清償此筆債務），是被告取得系爭房地是慶帝公司積欠
    被告之父乙○○之工程款抵付而來，並非不當得利，主張援
    用鈞院九十年度訴字第一一一七號、臺灣高等法院臺中分院
    九十一年度上易字第二一二號請求給付買賣價金事件卷內證
    據。至於前揭工程之實作實算部分，在乙○○申請前開調解
    後，慶帝公司或李淑敏並無派員到場提出爭執等語資為抗辯
    。並聲明：求為判決（一）原告之訴駁回。（二）訴訟費用
    由原告負擔。（三）如受不利判決，准供擔保免為假執行。
三、得心證之理由：
（一）原告主張被告取得系爭房地之所有權為不當得利等語，經
      被告否認在卷，並辯稱：因訴外人慶帝公司未依約清償積
      欠其父乙○○工程款，而依其父之指定將系爭房地登記為
      其所有等語，是自應由被告就此有利於己事實負舉證之責
      （民事訴訟法第二百七十七條參照）。本件被告辯以其取
      得系爭房地之原因關係及情節已經本院九十年度訴字第一
      一一七號、台灣高等法院台中分院九十一年度上易字第二
      一二號民事事件中調查、辯論明確，並主張援用前案卷證
      。查：原告前於九十年間以被告將系爭房地辦理移轉登記
      為其所有，迄未支付買賣價金，依買賣之法律關係起訴請
      求被告給付，經本院九十年度訴字第一一一七號、台灣高
      等法院台中分院九十一年度上易字第二一二號民事判決確
      定，二審判決結論以：兩造間移轉系爭房地並非因買賣法
      律關係使然，而係慶帝公司積欠被告之父乙○○承攬該公
      司工程之款項，而以系爭房地抵償工程款，是原告本於買
      賣之法律關係請求被告給付價金，自屬無據等語，有被告
      提出該判決影本附卷可稽，該事件中法院就當事人主張之
      重點爭點即「被告取得系爭房地所有權，是否係訴外人慶
      帝公司積欠其父乙○○因承攬該公司工程之款項，而以移
      轉系爭房地以抵償所積欠之工程款」，調查兩造提出之證
      據，並命為辯論，且本於兩造當初辯論之結果而為判斷「
      …。依被上訴人（即本件被告，下同）辯稱：慶帝公司因
      積欠其父乙○○工程款未付，乃同意將包括系爭房地在內
      之十一棟建物所有權移轉登記予乙○○或其指定之人等語
      ，並提出工程承攬契約書、及上開不動產買賣契約書等件
      為証（見原審卷第二十六頁以下），並為上訴人（即本件
      原告，下同）所不爭執（見本院卷第七０頁），足見；慶
      帝公司與被上訴人之父乙○○間確有工程承攬法律關係存
      在，而依該工程承攬契約書第四條約定：『若於使用執照
      核發後十五天內，甲方（即慶帝公司）未付清總工程款，
      則應無條件移轉如建築位置圖所示編號Ａ五─Ａ十五，土
      地坐落雲林縣大埤鄉○○段一０八三─十七至一０八三─
      二七地號等十一筆土地及地上建物共十一戶之所有權予乙
      方（即乙○○）』等語，上開工程結束後，因慶帝公司未
      依約給付工程款，遂將同段一０八三─十七、十八、二十
      、二一、二五、二六、二七地號等土地及其上建物所有權
      移轉登記予乙○○或其指定之人（包括被上訴人在內）一
      節，亦經證人即曾為慶帝公司法定代理人兼股東之薛龍木
      於原審証述明確（見原審卷第一七七頁），上訴人雖又主
      張上開工程承攬關係僅存在於乙○○與慶帝公司間，與其
      母李淑敏無關等語，惟該工程承攬契約書於八十七年五月
      二十七日簽訂時，慶帝公司之法定代理人雖由薛龍木署名
      ，依慶帝公司之設立及變更登記事項卡記載，八十四年五
      月十日設立登記時之法定代理人為薛龍木，八十六年八月
      二十九日變更登記法定代理人為李淑敏，至八十九年三月
      十日又再變更登記法定代理人為薛龍木（李淑敏仍為股東
      ）一節，有慶帝公司設立及變更登記事項卡附於原審卷可
      按，則簽訂該工程承攬契約書時，慶帝公司法定代理人雖
      為李淑敏，惟證人薛龍木於原審已証稱：其出面簽約，李
      淑敏亦承認該契約，其將公司及工程交付李淑敏及乙○○
      處理等語甚詳（見原審卷第一七九頁），足見；證人薛龍
      木代表慶帝公司與乙○○於八十七年五月二十七日簽訂該
      工程承攬契約書，係經慶帝公司負責人李淑敏之同意始簽
      訂，該工程承攬契約自屬有效，且關於慶帝公司依該工程
      承攬契約應履行之義務，即應由公司法定代理人李淑敏或
      其指定之人代為履行，系爭房地既應由慶帝公司依約移轉
      所有權登記予乙○○或其指定之人，則被上訴人辯以兩造
      間就系爭房地並無買賣法律關係，應可採信。(二)上訴人
      又以乙○○承攬慶帝公司之工程，於八十七年間向慶帝公
      司表示需要三百萬元繳納營業稅金，慶帝公司因無資金，
      乃向李淑敏借調，由李淑敏簽發支票六紙予乙○○，慶帝
      公司確為支付乙○○三百萬元，而向李淑敏借貸，三方始
      同意將系爭房地移轉李淑敏指定之人即上訴人，而李淑敏
      把系爭房地過戶予上訴人後，始出賣予被上訴人，如係抵
      付工程款應由慶帝公司過戶給乙○○，系爭房地應不包括
      在慶帝公司應移轉予乙○○之多筆土地及建物之內等語，
      並提出薛龍木出具之証明書一紙為証，惟為被上訴人所否
      認，並辯稱：慶帝公司負責人即為李淑敏，慶帝公司不可
      能自李淑敏借錢，又該証明書係臨訟製作等語，經核該証
      明書內容係：系爭土地上之建物三戶被購屋者假處分解除
      後，經本人、乙○○、李淑敏同意將其中一戶過戶給李淑
      敏指定之甲○○等語，惟查証明書上之立書人僅薛龍木署
      名（見本院卷第三十頁），並未乙○○之簽名同意，則薛
      龍木並無權限片面違反於上開承攬契約之約定，將系爭房
      地指定登記予上訴人。又依乙○○與李淑敏於八十八年十
      一月十日簽訂協議書內容約定：『甲方（乙○○）取得大
      埤鄉○○段一０八三─二十、二一、二二地號等三筆土地
      所有權時，應將同段一０八三─二一地土地所有權過戶予
      乙方（即李淑敏）之女甲○○。甲○○須以同段一０八三
      ─二一地號土地及其上建物辦理貸款清償乙方之債權人曾
      良美之債務。乙方清償曾良美債務後，應立即將該筆土地
      及其上建物過戶返還予甲方，乙方及甲○○最慢應於八十
      八年十二月三十一日前將該筆土地及其上建物之抵押權塗
      銷』等語，上訴人雖以李淑敏並未在該協議書簽名，該協
      議書並非真正云云，惟依被上訴人提出系爭房地登記簿謄
      本、及玉山商業銀行出具代償借款證明書等件，証明系爭
      房地於八十八年七月二十三日自慶帝公司移轉登記為上訴
      人所有後，旋於同年八月五日為訴外人曾良美設定本金最
      高限額一百三十萬元抵押權，上訴人更於同年十二月十六
      日向玉山商業銀行斗六分行借款二百萬元，嗣被上訴人再
      於八十九年一月二十八日取得系爭房地所有權，亦於八十
      九年九月二十五日以不動產所有人之資格代償原告積欠玉
      山商業銀行之借款一百九十九萬六千八百二十九元等情，
      顯見；乙○○與李淑敏間就系爭房地之所有權歸屬，確有
      依該協議書內容履行，尚難認李淑敏未在該協議書簽名，
      即否認該協議書之效力，且系爭房地依該工程承攬契約書
      第四條約定，本應自慶帝公司直接移轉登記予乙○○或其
      指定之人，僅因李淑敏又與乙○○上開協議之故，由乙○
      ○同意先移轉登記予上訴人，用以貸款清償訴外人曾良美
      之債務後，再移轉登記為被上訴人所有，應認仍不妨礙上
      開工程承攬契約書之約定，上訴人上開主張應不足採。」
      等語（參該二審判決第五頁至第八頁），業經本院依職權
      調閱該民事卷宗查核無誤，原告於本件復未提出足以推翻
      前開法院判斷之新訴訟資料，足見被告援引前案事證而抗
      辯係因慶帝公司未依約清償積欠其父乙○○工程款，而依
      其父之指定將系爭房地登記為其所有等語，顯屬可採，原
      告之主張難信為真實。
（二）原告另爭執在前述請求給付買賣價金事件中，被告針對工
      程款如何計算未提出實做實算之證據云云，惟依該民事卷
      內所附工程承攬契約書第四條規定，係約定慶帝公司如未
      於約定期限即使用執照核發後十五天內以現金清償總工程
      款時，慶帝公司須無條件將包括系爭房地在內之十一筆土
      地及地上建物共十一戶之所有權移轉予被告之父乙○○，
      與同契約第五條所定工程款採實做實算方法係不同之約定
      ，慶帝公司既未於使用執照核發後十五日內清償乙○○工
      程款，依約即須將包括系爭房屋之土地建物移轉登記予乙
      ○○或其指定之人，與乙○○施作該工程實做實算之款項
      究竟為何，係屬二事，原告為上開爭執，容有誤會。原告
      另主張本院九十年度訴字第一一一七號、台灣高等法院台
      中分院九十一年度上易字第二一二號兩造間給付買賣價金
      事件未就系爭房地內以抵付工程款之事實加以調查審認乙
      節，亦與事實不符，有上開事件卷證可憑，原告此部分主
      張亦難信為真實。
（三）按無法律上之原因而受利益，致他人受損害者，應返還其
      利益。雖有法律上之原因，而其後已不存在者，亦同。民
      法第一百七十九條固有明文。惟依該法條，必一方之受益
      與他方所受損害間有因果關係，且受益人之受益無法律上
      原因，始成立不當得利。本件被告於八十九年一月二十八
      日登記取得系爭房地之所有權，係由於訴外人慶帝公司未
      依約清償積欠被告之父乙○○工程款，而依乙○○之指定
      將系爭房地登記為被告所有乙節，已如前述，被告之受益
      顯有法律上之原因，揆諸前開說明，原告本於不當得利之
      法律關係請求被告返還所受利益及法定遲延利息，即無理
      由，應予駁回。又原告既受敗訴判決，其假執行之聲請亦
      失所附麗，應併予駁回。
（四）本案事證已臻明確，兩造其餘攻擊防禦方法核與判決結論
      無涉，爰不逐一論敘，附此說明。
四、負擔訴訟費用之依據：民事訴訟法第七十八條。
中      華      民      國  九十六  年  五  月  廿四  日
                            民事第一庭  法  官  簡燕子
以上正本係照原本作成。
如對本判決不服，得於判決送達後廿日內向本院提出上訴狀。
中      華      民      國  九十六  年  五  月  廿四  日
                                        書記官  林嘉賢
